【裁判字號】    94,易,38
【裁判日期】    950126
【裁判案由】    詐欺
【裁判全文】
臺灣彰化地方法院刑事判決                            九十四年度易字第三八號
公  訴  人  臺灣彰化地方法院檢察署檢察官
被      告  甲○○
上列被告因詐欺案件，經檢察官提起公訴（93年度偵緝字第474
號），本院判決如下：
    主  文
甲○○幫助意圖為自己不法之所有，以詐術使人將本人之物交付
，處有期徒刑伍月，如易科罰金，以參佰元折算壹日。
    犯罪事實
一、甲○○能預見無故蒐集他人之存摺、帳戶使用者，將可能藉
    此收購之存摺、帳戶，自行或轉由他人遂行財產上犯罪之目
    的，竟仍基於容認該結果發生亦不違背其本意之不確定幫助
    詐欺取財之犯意，於民國93年3月31日，前往彰化縣彰化市
    ○○路39號之中國國際商業銀行彰化分行 (下稱中國商銀彰
    化分行)，以自己名義申請開設帳號為00000000000號之存摺
    後，即於申辦當日 (93年3月31日)起至同年4月5日止之期間
    內某日，在台中市某處，將其前揭帳號之存摺、提款卡（含
    密碼）交付予自稱「王裕輝」之真實姓名、年籍不詳成年男
    子使用。該不詳姓名男子取得上開帳戶等物後，即交由不詳
    之犯罪集團成員使用。嗣該不法犯罪集團成員基於為自己不
    法所有之詐欺犯意，以甲○○所交付上揭帳戶為犯罪工具，
    於93年4月5日上午11時許，撥打電話予乙○○，佯稱為乙○
    ○之友人張淑珍，並表示因急需用錢，希望乙○○能先借予
    新臺幣（下同）8萬元，當週即可歸還，如乙○○同意借款
    ，可將款項以自動櫃員機轉帳方式匯入甲○○上開中國商銀
    帳戶，致乙○○不疑有詐，而於同日下午1、2時許依指示轉
    出8萬元入甲○○上開中國商銀帳戶。嗣乙○○透過友人向
    張淑珍查詢借款事宜，始知受騙，並立即向警方報案，再由
    警方通報甲○○上開中國商銀帳戶為警示帳戶。詎該不法犯
    罪集團份子前往提領現款時，因甲○○上開銀行帳戶已遭凍
    結，乃透過自稱「王裕輝」之真實姓名、年籍不詳成年男子
    要求甲○○本人親自持身分證、存摺封面影本及印鑑章前往
    開戶銀行提領現款，甲○○即於同年月7日下午3時許依指示
    前往提款，斯時為埋伏之警方當場查獲，並扣得存摺封面影
    本2張、已填具完成之取款憑條乙張及印鑑章乙顆。
二、案經乙○○訴由彰化縣警察局彰化分局報請臺灣彰化地方法
    院檢察署檢察官偵查起訴。
    理  由
壹、證據能力
一、(一)按被告以外之人（包括證人、鑑定人、告訴人、被害人
        及共同被告等）於審判外之陳述雖不符刑事訴訟法第15
        9條之1至之4等四條之規定，而經當事人於審判程序同
        意作為證據，法院審酌該言詞陳述或書面陳述作成時之
        情況，認為適當者，亦得為證據；當事人、代理人或辯
        護人於法院調查證據時，知有刑事訴訟法第159條第1項
        不得為證據之情形，而未於言詞辯論終結前聲明異議者
        ，視為有前項之同意，同法第159條之5定有明文。立法
        意旨在於傳聞證據未經當事人之反對詰問予以核實，原
        則上先予排除。惟若當事人已放棄反對詰問權，於審判
        程序中表明同意該等傳聞證據可作為證據；或於言詞辯
        論終結前未聲明異議，基於尊重當事人對傳聞證據之處
        分權，及證據資料愈豐富，愈有助於真實發見之理念，
        且強化言詞辯論主義，使訴訟程序得以順暢進行，上開
        傳聞證據亦均具有證據能力。
    (二)本件證人即被害人乙○○固曾於警詢中為陳述，其性質
        雖屬傳聞證據，惟其未再於法院審理中為陳述，且查無
        符合同法第159條之1至之4等前四條之情形，其所為之
        上開警詢筆錄內容，於本院審理時予以提示並告以要旨
        ，且各經檢察官、及被告表示意見，當事人已知上述筆
        錄乃傳聞證據，且均未於言詞辯論終結前對該等筆錄內
        容異議，依上開規定，是其於警詢中之證言已擬制同意
        其有證據能力，本院審酌上開筆錄作成時，較無干擾，
        認為以之作為本案之證據亦屬適當，是其於警詢中之證
        言自具有證據能力。
二、(一)又按除有顯不可信之情況外，公務員職務上製作之紀錄
        文書、證明文書得作為證據，刑事訴訟法第159條之4第
        1款有明文規定。
    (二)本件警局之扣押筆錄及扣押物品目錄表，係司法警察因
        實施或執行搜索、扣押而製作之文書，為被告以外之人
        於審判外之書面陳述，雖性質上為傳聞證據之一種，然
        上開文書屬公務員職務上製作之紀錄文書或證明文書，
        用以證明文書所載事項真實，茲並無顯不可信之情況，
        依上揭第159條之4第1款規定，應有證據能力。
貳、認定犯罪事實所憑之證據及理由
一、被告甲○○坦承於前開時地申辦前揭銀行帳戶，且提供予自
    稱「王裕輝」之真實姓名、年籍不詳成年男子知悉帳號、並
    於93年4月7日依自稱「王裕輝」之真實姓名、年籍不詳成年
    男子之指示前往提款時為警查獲一情。
二、被告甲○○確於上揭時地申辦中國商銀彰化分行帳戶，有被
    告之存摺影本 (見偵卷第12頁)及中國商銀彰化分行93年11
    月26日 (93)彰營字第189號函所檢送之客戶存款資料明細表
    可考。
三、又被告甲○○之上揭帳戶遭人利用為犯罪工具，有不詳姓名
    年籍之人於上開時間，撥打電話予乙○○，佯稱為乙○○之
    友人張淑珍，並表示因急需用錢，希望乙○○能先借予8萬
    元，當週即可歸還，如乙○○同意借款，可將款項以自動櫃
    員機轉帳方式匯入甲○○上開中國商銀帳戶，致乙○○不疑
    有詐，而依指示轉出8萬元入甲○○上開中國商銀帳戶等情
    ，有證人即被害人乙○○於警詢時指述綦詳，並有上開存摺
    影本（見偵卷第12頁）及中國商銀彰化分行93年11月26日
    (93)彰營字第189號函所檢送之客戶存款資料明細表 (見偵
    緝卷第49頁)內匯款8萬元之紀錄在卷可稽。
四、被告為警查獲時係持上開中國商銀彰化分行帳戶之存摺影本
    欲前往提領款項，有警局搜索扣押筆錄及扣押物品目錄表在
    卷可查。又被告之中國商銀彰化分行帳戶內進出款項除被害
    人乙○○係以匯款方式為之，其餘交易紀錄均為自動提款機
    轉帳方式，同樣有上開存摺影本及中國商銀彰化分行檢送之
    客戶存款資料明細表足佐 (其中以存摺內之櫃台機編號欄與
    明細表中摘要欄內之記載相核對，可知「CH」表示「轉帳」
    之意）。被告若未將存摺及提款卡交付予自稱「王裕輝」之
    真實姓名、年籍不詳成年男子，何以需以存摺影本提款，並
    甘冒為警查獲之風險，親自前往櫃台領款？準此，被告確有
    將存摺及提款卡交付予自稱「王裕輝」之真實姓名、年籍不
    詳成年男子一情亦堪認定。
五、被告於案發前，共有向5家金融機構開戶之事實，有電腦網
    路搜尋結果之金融機構回應狀態紀錄1紙在卷可證。又本案
    帳戶係被告於93年3月31日申辦，迨93年4月5日被害人乙○
    ○遭詐騙匯款之時止，該帳戶內除93年3月31日申辦時存入
    500元外，僅有於93年4月5日上午8時32分53秒以自動提款機
    轉帳存入200元、於同日上午8時38分47秒在相同地點之同一
    自動提款機轉帳領出117元、於同日上午8時40分02秒在相同
    地點之同一自動提款機轉帳再領出117元、於同日上午8時45
    分54秒在相同地點之同一自動提款機轉帳又再領出417元 (
    斯時整個帳戶內僅剩49元)，之後即於同日下午2時47分13秒
    由被害人乙○○處匯款8萬元之紀錄，有上揭存摺影本內櫃
    台機編號欄之櫃台機編號均相同及客戶存款資料明細表內交
    易時間欄之記載可考。則被告所申辦之中國商銀彰化分行帳
    戶，除開戶所必要之存款500元外，既無其他期日之進出款
    項紀錄，乃至93年4月5日中午11時許不法份子行詐騙之前，
    方於當日上午8時許，短短15分鐘左右，出現密集以小額存
    提款之舉動，由此明顯可知93年4月5日上午8時許所為乃不
    法份子測試帳戶功能之動作。再以被告向5家金融機構開戶
    ，申辦如此多數，是否均供己用已有疑問；甚且，其中之本
    案帳戶方於93年3月31日開戶，短短數日，即於93年4月5日
    為不法份子供以向被害人乙○○詐騙款項使用，期間除上揭
    所論明顯為不法份子測試用之小額存提款外，無其他金錢進
    入，益證被告申設此中國商銀彰化分行帳戶之目的非為自己
    利用而係為提供予他人使用至明。
六、(一)按刑法上之故意，分直接故意 (確定故意)與間接故意
        (不確定故意)，「行為人對於構成犯罪之事實，明知並
        有意使其發生者」為直接故意；「行為人對於構成犯罪
        之事實，預見其發生而其發生並不違背其本意者」為間
        接故意，依刑法第13條第2項之規定，亦應以故意論。
    (二)金融機構之帳戶為個人理財之工具，為便利大眾使用此
        一理財工具，以資活絡資金供需，對於申請開設金融帳
        戶並無設有任何特殊之限制，一般民眾皆能自由申請開
        戶，並得同時在不同金融機構申請多數存款帳戶使用，
        乃眾所周知之事實，依一般人之社會生活經驗，倘係經
        由合法管道之收入或支出，其於金融機構帳戶之存放及
        提領，本可自行向金融行庫開立帳戶後使用，殊無大費
        周章使用他人帳戶之必要，況且近來類如刮刮樂、退稅
        轉帳、擄鴿或擄車勒贖等詐騙、恐嚇案件層出不窮，不
        法集團多利用人頭帳戶做為出入帳戶，不僅廣為媒體所
        披載，亦經政府各機關一再宣導提醒注意，尤以現今各
        地金融機構所設自動提款機莫不設定轉帳之警示畫面，
        或張貼警示標語，促請使用大眾注意，衡諸目前社會以
        電視、報紙甚至網路等管道流通資訊之普及程度，以及
        使用自動提款機從事提款、轉帳交易之頻繁，苟見有人
        不思以自己名義申請開立帳戶，反而向人蒐集或要求提
        供金融機構帳戶使用，帳戶所有人焉能安心將其帳戶交
        付或提供，而絲毫未加懷疑其取得帳戶之目的即在於詐
        取或恐嚇他人交付財物？故被告提出前開帳戶供該不詳
        姓名男子使用，顯見其對前開帳戶可能會被利用作犯罪
        工具，有所預見。被告既對前開犯罪構成事實，預見其
        發生而其發生並不違背其本意，亦應以故意論。
七、(一)次按現行刑法關於正犯、從犯之區別，係以其主觀之犯
        意及客觀之犯行為標準，凡以自己犯罪之意思而參與犯
        罪，無論其所參與者是否犯罪構成要件之行為，皆為正
        犯，其以幫助他人犯罪之意思而參與犯罪，其所參與者
        ，苟係犯罪構成要件之行為，亦為正犯，必以幫助他人
        犯罪之意思而參與犯罪，其所參與者又為犯罪構成要件
        以外之行為，始為從犯（最高法院25年度上字第2253號
        判例參照）。
    (二)查被害人乙○○雖係接獲一女子撥打之詐騙電話，惟被
        害人乙○○於警詢中並未指認該女子即為本案被告，嗣
        於偵審中，被害人乙○○經合法傳喚均具狀表示不願到
        庭，故無法據被害人於警詢中之指訴，認被告有何參與
        詐騙之行為。第查，本案帳戶雖為被告所申設後提供予
        他人為不法使用，如上認定；且事後不法份子向被害人
        乙○○行騙所得之款項亦由被告甲○○欲前往提領，有
        被告甲○○自白如上揭第一點所載可憑，然被告所為明
        顯均為犯罪構成要件以外之行為。又本案詐騙被害人後
        指示匯款之帳戶為被告所申辦，設若被告為詐騙集團成
        員之一，與該集團有犯意聯絡或行為分擔，揆諸常理，
        焉會使用自己名義申辦行騙用之帳戶，彰明自己犯罪，
        並招致檢警追查、瓦解集團之風險？況若果為自己犯罪
        所得財物，委由他人領取，避免曝露行蹤為要，又豈會
        大剌剌自行提領行騙所得，促警輕易查獲？是故，本案
        之客觀證據顯難直指被告與該詐騙集團已有犯意之聯絡
        或其他犯罪構成要件行為之分擔，被告係以幫助他人犯
        罪之意思而參與前開詐欺取財犯罪至明，其所參與者僅
        係提供前開存摺帳戶等資料，及事後欲代為提領，均係
        參與犯罪構成要件以外之行為，參照前揭判例意旨，應
        為從犯。
八、綜上參互以觀，被告有幫助他人詐欺取財之不確定犯意甚明
    ，本件事證明確，被告前揭犯行堪以認定。
參、對於被告辯解，本院之判斷
    訊據被告甲○○矢口否認有何犯行，辯稱：伊申辦中國商銀
    彰化分行帳戶係為存錢。且「王裕輝」為伊男友，「王裕輝
    」說甚麼，伊就做甚麼，沒有懷疑過「王裕輝」可能將帳戶
    拿去做不法使用；又當初「王裕輝」係向伊說有朋友要匯8
    萬元給他，先借伊之銀行帳戶作為轉入之帳戶，且表明要將
    其中3萬元清償以前積欠伊之借款，才請伊當日前往提領，
    伊根本不知帳戶內之款項係詐騙所得，亦未將存摺交付予「
    王裕輝」云云。惟查：
一、被告所指自稱「王裕輝」之男子為男友，惟據被告所提出之
    「王裕輝」年籍相關資料及工作地點，甚至使用之行動電話
    ，經檢警查證，均無所謂「王裕輝」之人，被告亦無法督促
    或聯絡其到庭，此有本案卷之進行紀錄可查。則被告與該所
    稱「王裕輝」之人究否熟稔，殊值懷疑；進而，被告對根本
    不知其詳細年籍、甚至真實姓名，及無法聯絡之「王裕輝」
    言聽計從，衡與常理有悖，自不足採。
二、又被告確有將存摺及提款卡均交付予自稱「王裕輝」之真實
    姓名、年籍不詳成年男子，除前述第貳段第四點所陳外，被
    告於本院行準備程序中亦曾自白有交付上項存摺予「王裕輝
    」等語屬實 (見本院卷94年10月7日準備程序筆錄第2頁)。
    且被告自始未提出存摺正本及提款卡，於本院審理時，復陳
    稱存摺放在家中，提款卡不見了云云 (見本院審判筆錄第7
    、8頁)，則被告欲前往提領8萬元時，未持存摺正本，反以
    存摺影本前往銀行，是何緣故？且被告之中國商銀彰化分行
    帳戶內小額存提款係以轉帳方式進行，被告又陳明除8萬元
    該次外，未自該帳戶內提領其他款項云云 (見同上審判筆錄
    第7頁)，則如非有其他人以提款卡轉帳提款，何已會有上開
    帳戶進出之紀錄？故被告應有將存摺及提款卡均交付予自稱
    「王裕輝」之真實姓名、年籍不詳成年男子，被告上揭此部
    分所辯無非卸責之詞，並不可取。
三、被告於案發前，共有向5家金融機構開戶，已如前認定，被
    告為何開立如此多之帳戶，已啟人疑竇。甚者，被告自陳案
    發前一年多均在台中「小客棧」 (酒店性質)工作云云 (見
    本院審判筆錄第6頁)，如為存錢之故，何以不就近在工作地
    之台中縣市開立銀行帳戶，反而大費周章前往彰化縣彰化市
    開立本案之中國商銀彰化分行帳戶？由此均彰顯被告辯稱之
    不實。況被告於93年3月31日開立中國商銀彰化分行帳戶，
    短短數日，即於93年4月5日為不法份子供以向被害人乙○○
    詐騙款項使用，時間上之巧合，不言可喻；且被告所申辦之
    該中國商銀彰化分行帳戶，除開戶所必要之存款500元外，
    並無其他期日之進出款項紀錄，直至93年4月5日中午11時許
    不法份子行詐騙之前，於當日上午8時許，短短15分鐘左右
    ，方出現密集以小額存提款之舉動等情，均如前第貳段第五
    點載明綦詳，與現今詐騙集團取得人頭帳戶後先以小額款項
    測試帳戶正常與否，進而立即利用該帳戶行騙，並旋即提領
    一空之犯罪手法相吻合，益徵該帳戶並未由被告為合法使用
    ，而係遭犯罪集團為不法利用，被告辯稱申辦該帳戶係為存
    錢之故，該帳戶未提供予他人為不法使用云云，均非事實，
    所辯明顯為圖卸之舉，委不可採。
四、被告將本案帳戶存摺及提款卡悉數交予「王裕輝」之人，卻
    無法聯絡「王裕輝」或陳報「王裕輝」之真實姓名年籍，已
    如上述，則以此交情，及目前社會以電視、報紙甚至網路等
    管道流通資訊之普及程度，以及使用自動提款機從事提款、
    轉帳交易之頻繁，「王裕輝」不欲以自己名義申請開立帳戶
    ，反而向被告要求提供金融機構帳戶使用，稍具常識之人即
    心生懷疑，被告又焉能安心將其帳戶交付或提供，而絲毫未
    加懷疑「王裕輝」取得帳戶之目的即在不法之利用？是以被
    告提出前開帳戶供該自稱「王裕輝」之真實姓名、年籍不詳
    成年男子使用，顯見其對前開帳戶可能會被利用作犯罪工具
    ，有所預見，被告諉為不知，明顯為卸責之詞，不足採信。
肆、論罪科刑理由
一、核被告甲○○所為，係犯刑法第30條第1項、第339條第1項
    之幫助詐欺取財罪。公訴人雖以共同正犯起訴，惟本案證據
    尚難認被告與該詐騙集團已有犯意之聯絡或其他犯罪構成要
    件行為之分擔，已如前述第貳段第七點之 (二)認定在卷，
    故被告所為與共同正犯尚屬有間，應認係以幫助之犯意為之
    ，惟起訴法條無須變更，附此敘明。被告幫助他人犯詐欺取
    財罪，係從犯，爰依刑法第30條第2項之規定，減輕其刑。
二、爰審酌被告任意提供帳戶予不法份子使用，不僅幫助詐騙者
    遂行不法目的，同時使不法份子得以隱匿真實身分，減少遭
    查獲之風險，愈使其肆無忌憚，加深犯罪之猖獗，嚴重破壞
    犯罪查緝工作、影響社會治安及金融秩序，且矢口否認犯行
    ，惡性重大，態度並非良好，並無悔過之具體表現，及被害
    人受騙金額為8萬元，被告犯罪之方法、手段等一切情狀，
    量處如主文所示之刑，並諭知易科罰金之折算標準。
三、扣案之存摺封面影本2張、已填具完成之取款憑條乙張及印
    鑑章乙顆，並非詐欺犯罪行為所用之物，亦非預備詐欺犯罪
    所用或詐欺所得之物，自無庸宣告沒收。
伍、適用法律依據
一、刑事訴訟法第299條第1項前段。
二、刑法第339條第1項、第30條第1項、第2項、第41條第1項前
    段。
三、罰金罰鍰提高標準條例第1條前段、第2條，判決如主文。
本案經檢察官江孟芝到庭執行職務。
中    華    民    國    95    年    1     月    26    日
                  刑事第二庭    審判長法  官  周淡怡
                                      法  官  許旭聖
                                      法  官  吳永梁
以上正本證明與原本無異。
如不服本判決，應於判決送達後十日內，向本院提出上訴狀（須
附繕本），上訴於臺灣高等法院臺中分院。
告訴人或被害人對於判決如有不服具備理由請求檢察官上訴者，
其上訴期間之計算係以檢察官收受判決正本之日期為準。
中    華    民    國    95    年    1     月    26    日
                                      書記官  劉玫金
附錄論罪科刑法條
刑法第三百三十九條第一項
意圖為自己或第三人不法之所有，以詐術使人將本人或第三人之
物交付者，處五年以下有期徒刑、拘役或科或併科一千元以下罰
金。


司法院資訊處製作；財團法人民間司法改革基金會備份。
